最高法院刑事判決　　　　　　　　　　　　　　　八十六年度台上字第二五四○號
　　上 訴 人　台灣高等法院台南分院檢察署檢察官
　　被　　告　甲○○
　　　　　　　乙○○
右上訴人因被告等背信案件，不服台灣高等法院台南分院，中華民國八十五年十二月
十九日第二審更審判決（八十五年度重上更(五)字第四三二號，起訴案號：台灣台南地
方法院檢察署七十九年度偵字第二一六七號），提起上訴，本院判決如左：
    主  文
原判決關於甲○○部分撤銷，發回台灣高等法院台南分院。
其他上訴駁回。
    理  由
甲被告甲○○部分：
本件原判決認定被告甲○○於民國六十九年三月三日，為處理其家族與許榮華家族合
資經營之台海食品工廠股份有限公司（下稱台海公司，原名為永茂食品產業股份有限
公司下稱永茂公司）破產債務，與其胞兄蘇茂坤協議，將台海公司所有坐落台南縣善
化鎮○○段一四七五、一四七六、一四七八號三筆土地（重測後為同鎮○○段四八五
－一、四八六、四七三－二號）及地上未為保存登記之建物，同意信託登記為甲○○
之子乙○○所有（乙○○當時尚在私立淡水工商管理專科學校就學，乙○○部分詳乙
部分），惟其實際產權為蘇茂坤與甲○○共有，二人並約定甲○○為乙○○之監護人
，應將乙○○之印鑑交由蘇茂坤保管，甲○○處理有關公司業務時，應密切與蘇茂坤
聯繫，不得自作主張，而有損害於公司之行為等情。甲○○旋以乙○○名義，利用民
事訴訟程序，以代償台海公司債務為由，經台灣台南地方法院六十九年度訴字第九○
五號確定判決，將台海公司之上開不動產，移轉登記為乙○○所有。甲○○係為他人
處理事務之人，詎其竟意圖為自己不法之利益，利用未依協議將其子乙○○印鑑交與
蘇茂坤保管之機會，違背其任務，於七十九年二月十八日（土地登記簿登記原因發生
日期記載為七十九年三月十五日），將上開不動產以新台幣（下同）六千九百三十五
萬八千七百五十元之價金售與不知情之黃榮霖，其中地號第一四七六、一四七八二筆
土地及建物部分已登記為黃榮霖所有，第一四七五地號則因蘇茂坤聲請假處分尚未辦
妥移轉登記，致生損害於蘇茂坤之利益等情，認甲○○犯行明確，因而撤銷第一審關
於被告甲○○部分判決，改判論處背信之罪刑，並宣告緩刑，固非無見。
惟查：(一)原判決既認定甲○○為處理其家族與許榮華家族合資經營之台海公司。就蘇
家言：有告訴人、甲○○、蘇茂水三兄弟、姊胡蘇受（原判決漏冠夫姓）、母蘇楊登
近等人，苟甲○○有背信情事，其所侵害者，應係台海公司，或蘇氏家族各成員；而
原判決事實欄僅記載「致生損害於蘇茂坤（一人）之利益」，即有矛盾。又原判決
事實欄既謂「台海公司所有」之前開不動產，旋又謂「惟其實際產權為蘇茂坤與甲○
○所共有」，何以如此﹖原判決理由第一段就此所為之論斷略稱：甲○○承認將登記
其子乙○○所有之不動產，價賣與黃榮霖，與告訴人指訴相符，有土地登記簿謄本、
建築改良物謄本可稽，雖甲○○否認有背信犯行，惟甲○○、與告訴人確有於六十九
年三月三日在台南縣善化鎮公所鎮長室，經該鎮鎮長王榮華協調，由課員張榮昭代筆
，書立協議書，約定前開不動產及其他機械設備等登記為乙○○所有，實際產權持分
暫為彼二人共有，如其兄蘇茂水主張產權，各有三分之一，嗣蘇茂水未為主張，故上
開不動產實際屬於告訴人與甲○○共有云云。然卷查該協議書第一條末句係記載「持
分暫由茂坤、茂貴共同持有」（見偵卷第三九頁），但「暫共同持有」，法律上之意
義，應為「共同為事實上之暫時管領」，此與「共有」，係「二人以上共同享有一個
所有權」不同。且所有權為永久性物權，無時限性，原判決理由為上開論斷，於法難
謂允洽。又蘇茂水在彼兄弟三人中，排行第三，乃彼二人之弟，原判決理由述謂係
「其兄」，亦與事實不符。(二)於偵查中，告訴人稱：「在台海公司，我沒有股份，立
協議書時，我子蘇芳義、我女蘇淑珠為台海公司的股東」（見偵卷第三五頁），蘇淑
珠稱：「我在台海公司任會計」、「我父沒有投資」、「沒有拿錢來清償債務（指公
司的債務）」、「我憑良心講，我父親應無權利，該三筆土地都是我二位叔叔拿錢出
來買的」、「我及我弟弟，為掛名股東，事實上，我們都沒有出資」等語（見上更(三)
卷第六五、六六頁）。足見告訴人在台海公司，既非股東，又未出資。告訴人雖曾於
七十九年五月十二日具狀稱：「係其交付張榮華支票清償債務」云云（見一審卷第三
四頁），並提出協議書、證明書，以實其說，協議書第二條固有乙方（指蘇茂坤）交
付甲方代理人（指許安德利律師）支票三張，……共一百三十萬元，屆期由甲方提領
充為清償，餘八萬元辦理股權過戶時給付。但第四條明確記載「本件協議清償性質為
第三人代理清償」。證人許安德利結證稱：「許某及其親戚出資一百三十八萬元，嗣
決定退出，找我商量，決定聲請裁定破產，甲○○很緊張，找杜文德開三張支票，立
此協議書，支票由我去提示，甲○○在七十四年起開始還（杜文德）錢」等語（見同
卷第五六頁）。許榮華證述：「是收現金」（同卷第五五頁背面），並非支票，該三
張支票，係經許安德利之妻陳桂珠在台南市第三信用合作社帳戶內兌領後，由甲○○
交付許榮華，經許安德利結證明確，並有該合作社函可憑（見上訴卷第六三頁），且
第一審法院於訊問許榮華、許安德利後，訊問告訴人「你是如何清償證人（許某）債
務﹖」告訴人答稱：「記不得了」、「杜文德之事，我不知」（見同頁），足見告訴
人所主張為該公司清償一百三十萬元債務，與卷證不符。而原判決理由以該三張支
票兌現日期距協議書簽訂之日甚遠，應與協議書無關之論斷，與告訴人主張其為該公
司產權實際共有人之原因相左，原審就此關鍵性「告訴人究否為該公司清償許家（即
一半）債務」事未查明清楚，率行認定「該公司產權實際為告訴人、甲○○共有」，
有嫌武斷，難謂無審理未盡之違法。(三)告訴人係執協議書上「茂坤同意由茂貴長子乙
○○名義登記」一語，主張就台海公司所有土地，係「信託登記為乙○○名義」，原
判決事實欄亦為「信託登記」之記載，惟在法律上，該語究能否成立信託關係﹖依本
院就此曾以八十一年台上字第一七一九號判決，所為法律上論斷稱：按信託關係，須
信託人與受託人合意訂立信託契約，方能發生，依該協議書內容，被告乙○○並無簽
章，是被告乙○○尚非該協議書之當事人，自不能憑該協議書，即認被告乙○○與告
訴人間就上開土地有信託關係存在（見上更二卷第一○六頁）。原判決亦認乙○○不
知情（見乙○○部分），系爭三筆土地所有權移轉登記與被告乙○○，係依據原審法
院六十九年度訴字第九○五號民事確定判決為之。該件判決乙○○勝訴之理由，係因
該台海公司於破產程序調協計畫，經法院裁定認可實施後，許榮華及其家族退出公司
，由餘存之股東全體一致同意所簽之讓渡書上載明：「本公司所有附表所列不動產，
同意全部移歸乙○○先生所有，但所設定之抵押權，亦一併由乙○○先生承受」。且
經股東蘇茂水、蘇楊登近、蘇芳義、蘇淑珠簽章於讓渡書上，其中蘇楊登近已經死亡
，而蘇茂水、蘇淑珠在原法院調查中，一致證稱該協議書之內容為真正，雖蘇芳義稱
：「不知其內容」、「並未同意」云云（見上更(一)卷第四二頁）。但又謂「印章是我
的」（見同卷第四一頁），參以蘇茂水、蘇淑珠之證言及該件民事判決理由記載：「
經被告公司股東全體同意，有讓渡書……為證，並經證人蘇茂坤到庭結證屬實」（見
偵卷第一九頁）。則蘇芳義之證言，似非可信。告訴人謂係鎮長要作偽證，使該案件
勝訴，原審質諸證人王榮華否認其事（見上更(五)第四九頁）。該件民事判決理由，認
乙○○依該讓渡書已為權利義務概括承受，為其勝訴判決，於確定後，乙○○為所有
權移轉登記，與協議書無關。但協議書之作成，係除甲○○外，其餘股東不知情形下
彼二人私自簽訂者，其效力可疑（詳後），原判決依協議書之記載，謂應成立信託
關係，於法即非允洽。(四)台海公司前身為永茂公司，原由蘇茂水任董事長，因經營不
善，找許榮華合作，又經營不善，宣告破產，蘇茂水遠走菲律賓，經蘇茂水證述在卷
（見偵卷第一六頁），於破產程序進行中，由台海公司之債權人申報之破產債權，普
通債權為三百零二萬二千四百四十二元三角，有擔保債權為：四百八十一萬零八百四
十六元六角九分，合計為：七百八十三萬三千二百八十八元九角九分；其中許榮華屬
普通債權人，債權金額為一百三十七萬八千一百二十六元（其餘普通債權人之金額，
均為數百元至數十萬元不等），有破產債權表足憑。告訴人及甲○○所以願依破產調
協計劃，負責清償破產債權，係基於與許榮華於六十六年五月二十五日簽訂之協議書
，由許榮華讓與台海公司之全部股份予蘇家，蘇家並清償許榮華之上開債權（協議書
之金額為一百三十八萬元），此亦有告訴人提出之協議書可稽。但該款之來源，係第
三人杜文德簽發同年七月二十五日、八月二十五日、九月二十五日面額四十五萬元、
四十五萬元、四十萬元之三張支票，許榮華始可受償，調協計劃方得執行。彼等於同
年三月十日該杜文德即與告訴人、甲○○、蘇茂水三人簽訂「合作經營契約書」，彼
三兄弟均有在契約上簽名（見上訴卷第七七頁），乃有同年五月二十五日告訴人代表
蘇家與許家簽訂該協議書之事，但與杜文德合作約二年許，迨六十八年九月二十二日
，雙方就未盡事宜，簽訂補充協議時，僅由甲○○一人為之，依第二項記載「甲○
○應將永茂、台海二公司印鑑交杜文德，辦理改組公司手續」。此後告訴人即退出公
司（見上訴卷第七九頁），告訴人於偵審中謂無台海公司股份，固屬實在，但謂「不
知杜文德之事」，則與事實不符。嗣於六十九年三月三日之協議書，旋於四月提起該
件民事訴訟，似有脈絡可循。嗣杜文德提起民事訴訟敗訴後，原本提起上訴，於七十
一年九月一日與甲○○一人簽訂和解契約書，當日甲○○支付杜文德現金一百十萬元
，和解契約並載明甲○○應於四個月內，再支付杜文德二百五十萬元，杜文德乃撤回
上訴及撤銷查封（見同卷第九五頁），均係甲○○一人負責清償債務，告訴人及蘇茂
水，均置身事外，不予聞問。且證人蘇茂水於原審證稱：「讓渡書之真意，係在表示
放棄全部債權、債務」（見上更(一)卷第四一頁反面），六十九年三月三日告訴人、甲
○○間之協議書之第四條載明：「蘇茂水若持有異議時，應由兄弟三人協商，各取三
分之一」（見偵卷第三九頁背面）。蘇茂水時為台海公司股東，公司創立時擔任董事
長，對公司之權利，實優於告訴人（告訴人係善化鎮課員，未在公司任職及出資），
衡諸事理，蘇茂水有出而主張三分之一之產權正當理由，何不為之﹖蓋因已在讓渡書
簽名，於簽名後即發生權利義務概括讓與之效力（見同頁正面），甲○○為其子信守
承受之義務，清償債務，蘇茂水信守讓與權利之義務，不主張權利，事理至明，告訴
人如確未清償公司債務，似無主張產權之權利，告訴人之女兒蘇淑珠亦斷然稱：「憑
良心講，我父親無權利」，本院第三次發回更審時就此已有指明，原判決視若無睹
。又告訴人、甲○○二人之大姊胡蘇受（偵查筆錄誤書成「蘇秀」）曾於偵查中證稱
：「我父親生病，要我回來，當時母親要蘇茂坤拿出四百萬元出來，蘇茂坤說沒有」
等語（見偵卷第七九頁）。於第一審證稱：「甲○○（應指公司言）破產，蘇茂坤原
要拿出四百萬元出來，但結果沒有拿出來」。又稱：「宣告破產後，甲○○出資贖回
財產，蘇茂坤無資力分攤」（見一審卷第二一頁）。在原審稱：「約定蘇茂坤要拿出
四百萬元給茂貴還債（應指還台海公司債務），但他沒錢，即沒拿出來」、「蘇茂坤
想要分財產，所以必須分攤債務」（見上更(一)卷第三二頁背面），前後尚稱相符。又
何以須提出四百萬元，依蘇茂水之證言，公司破產時，負債約七、八百萬元，半數約
為四百萬元，依權利、義務對等原則，尚屬相當。至未記入協議書事，按公司宣告破
產，已選任破產管理人公告各債權人申報破產債權，當時已申報有案之債權為七百八
十三萬餘元，業如上述，善化鎮不大，已為眾所週知之事，甲○○與告訴人自亦知之
甚稔，認係想當然耳，而未記入，與事理似無不合。胡蘇受為一不識字之村婦（不會
簽名），與告訴人、甲○○之關係，均為其長姊，事理上無厚此薄彼之理，且對蘇家
之事，應較外人王榮華等更為真切，其證言憑信度較高。告訴人既稱王榮華囑其在前
開民事案件內為偽證，姑不論是否屬實，且告訴人為王榮華之部屬，難期其證言不偏
袒告訴人，原判決竟以四百萬元為鉅款，何以不載入協議書內﹖依王榮華之證言，當
時沒有提起公司債務情形，即摒棄胡蘇受之證言，與經驗法則似難謂合，法院問證人
張榮昭有無談公司債務情形時，張榮昭係答稱「忘了」（見上更(五)卷四九頁背面），
原判決理由謂「彼二人一致結稱」，即與卷證不符。(五)就協議書在法律上之性質言
：告訴人非股東，為其所供承，對台海公司，其為第三人。就甲○○言：雖時為該公
司董事長，惟依公司法第一百八十五條第一項規定：(一)締結……委託經營或與他人經
常共同經營之契約（協議書第二條與此相似），(二)讓與全部或主要部分之營業或財產
（與協議書第一條相當），(三)受讓他人營業，對公司營運有重大影響者，須經股東會
特別決議程序始得為之，則甲○○既未經公司之合法授權，能否與第三人（即告訴人
）締結該件協議書﹖若否，在法律上，對台海公司言，為「無權處分」，應對台海公
司不生效力，焉能據以阻止台海公司全體一致簽立之讓渡書之實施﹖依上所述，該協
議書為無權處分，甲○○無從據以執行。此等情形，能否謂其犯背信罪﹖殊堪推求。
原判決就此未詳加研求，率行判決，殊有違誤。(六)本件第一審檢察官上訴意旨有二：
(一)指摘第一審依背信罪論處罪刑為適用法則不當，(二)量刑過輕。原判決僅就量刑過輕
部分有所論列，就適用法則不當部分，則未置一語，自有疏誤。以上，或為上訴意旨
所指摘，或為本院得依職權調查之事項，應認原判決此部分仍有發回更審之原因。
乙被告乙○○部分：
原判決以公訴意旨略以：被告乙○○係甲○○之子，六十九年三月三日，其父與伯父
蘇茂坤，為防止其家族合營之台海公司財產遭受查封拍賣，協議將台海公司所有坐落
台南縣善中段一四七五、一四七六、一四七八號三筆土地及地上建物，借用乙○○之
名義，登記其為所有人。詎乙○○竟於七十九年三月十五日與其父共同為自己不法之
利益，將上開土地售與案外人黃榮霖，因認乙○○有共犯背信罪嫌等情。惟訊之乙○
○矢口否認犯罪，並以六十九年間，渠尚在台北縣私立淡水工商管理專科學校求學中
，其父與伯父間，在台南縣於前開時間，簽訂協議書事，伊全然不知，僅於事後知悉
其父係依據六十六年五月二十五日讓渡書，經法院判決勝訴確定後，登記為其所有，
亦不知有「信託登記」等語。經查，上開協議書於簽訂時，乙○○確係仍在台北縣淡
水鎮在學，至七十一年始畢業，此有位於台北縣淡水鎮之私立淡水工商管理專科學校
發給其畢業證書可證（上更(五)卷第七九頁）。且查，協議書上，並無乙○○之簽章，
該件民事訴訟固係以乙○○名義為之，但係依台海公司之全體股東簽名之讓渡書，由
其父在台南市委託林華生律師為訴訟代理人為之，於取得勝訴判決確定後，據以為所
有權移轉登記，均係依法辦理。雖其父事前有告知借用其名義之事，及其於賣地時，
曾參與洽談價金等，均尚不能據以證明其有參與犯罪之實施。認其被訴之犯罪事實，
為不能證明。因認其在原審之上訴意旨，否認犯罪，為有理由。檢察官上訴意旨指摘
原判決量刑過輕為無理由。因而撤銷第一審關於乙○○部分不當判決，改為無罪之諭
知。經核於法尚無違誤。上訴意旨漫指原判決此部分不當，非有理由，應予駁回。
又本件雖係刑事訴訟法第三百七十六條第五款所列之案件，惟於修正刑事訴訟法施行
前，原得上訴於第三審法院，且已繫屬於法院，依刑事訴訟法施行法第五條第一項規
定，仍應依施行前之法定程序終結之，附此明。
據上論結，應依刑事訴訟法第三百九十六條第一項、第三百九十七條、第四百零一條
，判決如主文。
中      華      民      國    八十六    年      五      月      一      日
                              最高法院刑事第六庭
                                  審判長法官  黃  劍  青
                                        法官  劉  敬  一
                                        法官  林  增  福
                                        法官  林  文  豐
                                        法官  邵  燕  玲
      右正本證明與原本無異
                                              書  記  官
中      華      民      國    八十六    年      五      月      八      日
